臺灣高等法院刑事判決　　　　　　　　100年度上訴字第402號
上　訴　人　臺灣臺北地方法院檢察署檢察官
被　　　告　賴昱書
選任辯護人　王雅慧　律師
上列上訴人因被告違反槍砲彈藥刀械管制條例案件，不服臺灣臺
北地方法院99年度訴字第893號，中華民國99年12月22日第一審
判決（起訴案號：臺灣臺北地方法院檢察署99年度偵續字第111
號），提起上訴，本院判決如下：
    主  文
上訴駁回。
    理  由
一、公訴意旨略以：被告賴昱書明知可發射金屬或子彈具有殺傷
    力空氣槍，係槍砲彈藥刀械管制條例第5條之1所規定管制物
    品，非經中央主管機關許可，不得持有，竟於不詳時地，購
    買具殺傷力空氣槍（槍枝管制編號：0000000000）1支、高
    壓二氧化碳鋼瓶7支、4.5MM金屬彈珠（鋼珠）1罐後，即未
    經許可無故持有上開槍枝。嗣賴昱書於98年7月9日凌晨0時4
    0分許，騎機車駛經臺北市○○區○○路117號附近時，因逆
    向行駛，遭警攔檢，而扣得該空氣槍，因指被告涉犯槍砲彈
    藥刀械管制條例第8條第4項未經許可持有可發射子彈具殺傷
    力空氣槍罪嫌等語。
二、按犯罪事實應依證據認定之，無證據不得認定犯罪事實，刑
    事訴訟法第154條第2項定有明文。而檢察官就被告犯罪事實
    ，應負舉證責任，並指出證明方法，故檢察官對於起訴犯罪
    事實，應負提出證據及說服之實質舉證責任。倘所提證據，
    不足為被告有罪積極證明，或其指出證明方法，無從說服法
    院以形成被告有罪心證，基於無罪推定原則，自應諭知被告
    無罪判決。又認定不利於被告之事實，須依積極證據，苟積
    極證據不足為不利於被告事實之認定時，即應為有利於被告
    之認定，更不必有何有利證據（最高法院92年台上字第128
    號判例、30年上字第816號判例參照）。
三、證據能力：按證人之證言，依內容可分為體驗之供述與意見
    之供述，前者係就親身體驗之客觀事實所為之供述，原則上
    具有證據能力；後者則供述其個人判斷某事項之意見，因一
    般證人對該事項未必具備專門知識經驗，與鑑定人或鑑定證
    人係本其專業而提供判斷意見之情形有別，其意見之判斷，
    自不免生個人主觀偏見與錯誤臆測之危險，刑事訴訟法乃於
    第160條明定：證人之個人意見或推測之詞，除以實際經驗
    為基礎者外，不得作為證據(最高法院95年度台上字第4737
    號判決意旨參照)。查證人即本件查獲被告持有上開槍彈之
    警員陳建祥於偵查中證述：(問:依你判斷，是否確實為剛剛
    在饒和夜市買的)應該不是剛買的，因為看起來不是新的，
    像是有用過；(問：你說空氣槍看起來不是新的，你如何判
    斷)看起來就不像是剛買新的；(問：金屬鋼瓶是否有使用過
    ?還是全新一瓶)我不確定是否為新的等語(見偵續卷第28頁)
    ，是以證人陳建詳就上開查獲之槍彈是有使用過之證詞，既
    係以自己之判斷為說明，依上開說明，即非適法之證據，至
    於證人陳建詳其餘證言，既係本於其親身經歷為說明，自有
    證據能力，應先說明。次按被告以外之人於審判外之言詞或
    書面陳述，除法律有規定者外，不得作為證據；又被告以外
    之人於審判外之陳述，雖不符合同法第159條之1至第15 9條
    之4之規定，但經當事人於審判程序同意作為證據，法院審
    酌該言詞陳述或書面陳述作成時之情況，認為適當者，亦得
    為證據。當事人、代理人或辯護人於法院調查證據時，知有
    第159條第1項不得為證據之情形，而未於言詞辯論終結前聲
    明異議者，視為有前項之同意，刑事訴訟法第159條第1項及
    第159條之5分別定有明文。查本判決下列所引用之其餘證據
    ，被告、辯護人及檢察官於本院準備程序時，均同意做為證
    據(見本院卷第35頁)，復至言詞辯論終結前亦未聲明異議，
    本院審酌上開證據資料製作時之情況，尚無違法不當及證明
    力明顯過低之瑕疵，故揆諸前開規定，均有證據能力。
四、公訴人指被告賴昱書涉犯上揭罪嫌，係以證人即查獲警員陳
    建祥證詞、證人朱冠樺證言、勘驗筆錄、內政部警政署刑事
    警察局（下稱警政署刑事局）99年3月18日刑鑑字第0990030
    154號鑑定書為其論據。惟訊據被告賴昱書固坦承：伊於98
    年7月8日晚間約11時40分許在饒河街夜市向不認識攤販，以
    新臺幣（下同）2千5百元，購得空氣槍、高壓二氧化碳鋼瓶
    、4.5MM金屬鋼珠一情，惟堅詞否認有何持有空氣槍犯行，
    辯稱：伊從夜市公開賣場買得上揭物品，根本不知其有殺傷
    力等語。
五、被告偕友人朱冠樺於上揭時地以前述金額，購得空氣槍、高
    壓二氧化碳鋼瓶、4.5MM金屬鋼珠，旋於翌日凌晨0時40分許
    經警查獲扣得前述物品各情，業據被告於警詢、偵查歷次供
    述一致無訛(見偵卷第19、32、33頁、偵續卷第40頁、原審
    卷第23頁背面、本院卷第37頁背面)，復據證人朱冠樺歷次
    於偵查、原審審理時證述明確(見偵續卷37-39頁、原審卷第
    37 背面-38背面頁)，證人陳建祥於偵查及原審證述：伊當
    時發現賴昱書逆向行駛即將之攔下，賴昱書將車停在人行道
    後即提著一個背包往樓上跑，伊追至樓梯間見賴昱書將背包
    拿給他表哥，伊即請他們將背包拿下來而查獲上開物品，賴
    昱書在現場即說是剛剛在饒河夜市買的等語(見偵續卷第27
    、28 頁、原審卷第35頁及背面)，復有上揭物品扣案可佐，
    是此部分事實，應可認定。而該空氣槍經送警政署刑事局以
    檢視法、性能檢驗法、動能測試法鑑定，認係氣體動力式槍
    枝，以小型高壓氣體鋼瓶內氣體為發射動力，經以金屬彈丸
    測試3次，其中彈丸（直徑4.5mm、重量0.37g）最大發射速
    度為133公尺/秒，計算其動能為3.2焦耳，換算其單位面積
    動能為20焦耳/平方公分。依司法院秘書長91.6.11秘台廳(二)
    字第06985號函釋示：殺傷力標準為在最具威力適當距離，
    以彈丸可穿入人體皮肉層之動能為基準。殺傷力相關數據如
    下：依日本科學警察研究結果，彈丸單位面積動能達20焦耳
    /平方公分，則足以穿入人體皮肉層(見偵卷第53-54頁)，是
    該空氣槍確具殺傷力一節，亦堪認定。則被告持有上開具有
    殺傷力之空氣槍固係屬實，惟本件之爭點，即係被告是否認
    知上開空氣槍具有殺傷力。
六、經查，就被告購買查獲槍彈之經過，被告於偵查中供承：伊
    購買空氣槍係收藏，這是伊第1把空氣槍，覺得很特別就買
    回家，購買時沒有試射，空氣槍沒有射擊過，伊購買時老闆
    沒有告知空氣槍有殺傷力等語(見偵卷第19、32-33頁)，被
    告所辯上情，經證人朱冠樺於偵查及原審均結證：98年7月8
    日伊陪被告一起在饒河街購買系爭空氣槍，被告說要買BB槍
    玩，伊表示饒河街有在賣，因為該間店是攤販，幾乎每天都
    有在賣，係伊帶被告過去買的，該人係在店家前面的騎樓擺
    攤，不是店家。因伊常經過，離伊之店蠻近，擺設的方式就
    是一個玻璃櫃，店家跟店家之間有隔板，隔板上有鐵網，上
    面也有擺設。當天被告主要是問價格，被告先問平均價格，
    老闆說平均價格3千以上，因為好像只有賣高壓氣瓶，我們
    後來開始殺價，覺得太貴，老闆同意便宜一點，我不太記得
    老闆開的價格，因為主要是被告與老闆談，伊聽到好像是25
    00元，2500元包含BB彈、氣瓶、還有那支槍，被告用現金支
    付2500元，老闆當時用紅白條塑膠袋，槍沒有用盒子裝，老
    闆直接拿玻璃櫃內槍枝出來，其他東西也是丟在塑膠袋內，
    而被告當時所在意者，僅係價錢而已。他說要買便宜的就好
    ，因為當時被告沒有玩過鋼瓶的，我沒有聽到他說要買那一
    種型式的槍，買這把槍因為他跟老闆談一談，可能價格各方
    面都ok，也未聽到被告問槍的火力如何，也沒有說要試射。
    被告購買該槍係為收藏好玩，伊知道被告之前有收藏一般的
    bb槍等語在卷(見偵續卷第37-38頁、原審卷第37-38頁)，佐
    以證人陳建祥亦證稱：查獲當時空氣槍裡沒有裝好的任何東
    西等語一致（見原審卷第35頁背面），堪徵被告購買當時，
    確未試射，亦無詢問該槍火力如何，是被告上開所辯，應堪
    採信。按以被告購買該槍時既僅注意價格，當場亦未要求試
    射，復未向出售者老闆詢問槍枝火力，堪認被告購買該槍時
    ，其主觀上顯非著重或足以認知該槍係火力強大而有殺傷力
    ，若被告確欲購買具殺傷力空氣槍，豈有未當場要求試射或
    究詢火力如何之理，足徵被告購買時，原無該槍具殺傷力之
    認知；再由被告係於一般夜市普通攤販公開展示陳列之處為
    交易，攤販老闆亦僅用紅白條半透明塑膠袋，隨意裝放上述
    物品，而非以隱密包裝以避人耳目，依上述諸客觀情狀，非
    具專業槍枝鑑識經驗人士，而僅係一般民眾之被告，焉能認
    知己偶於夜市攤販公開買受之空氣槍，竟係達最低殺傷力標
    準20焦耳/平方公分之違禁物，此從證人即警員陳建祥於原
    審結證：未至被告家中搜索係因不知該槍是否有殺傷力等語
    即足佐之（見原審卷第35頁背面），倘具基本查獲槍枝經驗
    警員於查獲當時，尚不能在現場立即判定本案空氣槍是否具
    殺傷力，豈能苛求被告於購買時，即具殺傷力認識，故難認
    被告購買時，即認知該槍有殺傷力。再參諸被告自購得該槍
    時起至經警查獲止，持有時間甚短，又未試射，即難認其於
    購入後以至查獲時，即有殺傷力認識。
七、公訴及上訴意旨雖執證人即警員陳建祥所證：被告遭臨檢時
    ，係快速逃離現場，又將置有該空氣槍之隨身包包交予他人
    之證詞，指被告係明知該槍具殺傷力，始有此畏罪心虛之舉
    ；再以證人朱冠樺於本院審理時結證：被告於查獲後，未即
    刻找尋賣槍之人，顯悖常情等語為由，指被告具殺傷力認識
    ，系爭槍枝經勘驗，發現槍底、扳機、滑套後方及槍口部位
    ，有輕微磨損褪色痕跡（偵續卷第33頁），而指該物係屬舊
    物，而謂被告所辯不足採信等語。惟查：
  1、被告查獲當時確有飲酒逆向行駛之舉，而遭臨檢，此經證
     人陳建祥於原審證述：當天伊開巡邏車，從松山路南往北
     的方向行駛，看到被告從松隆路騎機車右轉松山路南往北
     的車道，逆向行駛，伊把巡邏車開到他停的地方，即看到
     他車停了就往117號的樓梯跑上去，伊在後面叫他，他不理
     伊即跑上去，看到他有一個背包，在二樓樓梯間把那個背
     包拿給他表哥或是表弟，伊即問他背包是不是你的，他說
     是，我請他把背包拿到樓下的騎樓那邊，我有聞到他有酒
     味，我說你是否有喝酒，他說有，我請另一個巡邏網的同
     事拿酒測的機器過來，酒測部分當時只有開單，沒有移送
     ，因為不到移送標準等語在卷（見原審卷第35頁及背面）
     ，足見被告所辯見警逃離現場，係因違規酒駕之情，尚非
     無據。再以被告於證人陳建祥追捕前，已將放置槍彈之背
     包交予親人，則於警員無搜索票情形下，證人陳建祥亦無
     可能強制被告賴昱書之親人交付該背包，倘被告確因知悉
     背包內空氣槍係具殺傷力違禁物，即可否認該包係己所有
     ，員警即無從查扣本件空氣槍，其何需向警員坦認係己所
     有，並再供承：該槍在饒河夜市所買一情（見原審卷第35
     頁背面），此益足證被告賴昱書對於該空氣槍無違法性之
     認識，是尚難以公訴人上舉之情，即遽認被告有殺傷力認
     識。
  2、至於就被告未回饒河夜市找尋空氣槍出賣者之情，被告辯
     稱：伊有問朱冠樺那家店還在嗎？他說已經不在了，所以
     才沒去找當初賣槍老闆等語一節，亦經證人朱冠樺於原審
     審理時結證：本件案發後，有看到系爭店家，但不到一個
     月，即變成改賣魔術方塊，後來半年不到，因店家翻修，
     該人即未再擺攤了等語屬實（原審卷第38頁），是以本件
     空氣槍之出賣人於本件案發時間後約半年(即98年底、99年
     初)，即已搬離現場即可認定。蓋被告於98年7月9日凌晨經
     警查獲後，除於98年7月9日經檢察官複訊外(見偵卷第22頁
     ) ，即未再經警察或檢察官傳喚，而至98年12月10日經由
     檢察官處分不起訴，有不起訴處分書在卷可憑(見偵卷第79
     -80頁)，是就一般社會大眾而言，自第1次偵訊後，果未再
     經通知到庭或經命補報證據，既無從得知檢察官偵查進度
     及何時須再受偵訊，自無從提出說明或證據以供檢察官參
     酌，待至檢察官為不起訴處分後，更無可能再為此事尋求
     並保全證據。嗣本件經臺灣高等法院檢察署檢察長職權命
     令續行偵查，待被告於99年2月3日接受檢察官偵訊時，已
     無法確定賣本件空氣槍之人是否還在饒河夜市(見偵續卷第
     11頁)，證人朱冠樺於99年4月26日經檢察官偵訊時即明確
     證述：該攤販於去年底(98年底)即不見了等語(見偵續卷第
     38頁)，可知本件係因偵查時程使被告不及為己保全證據，
     自難苛責被告賴昱書未提出出賣空氣槍之人姓名以供調查
     ，亦不得基此謂其所供不實，而為其不利之認定。
  3、檢察官於99年4月13日勘驗本件查扣之空氣槍，固查得本件
     槍底、扳機、滑套後方及槍口部分，有輕微褪色之情，有
     勘驗筆錄可憑(見偵續卷第33頁)，然本件被告所持有之空
     氣槍於98年7月9日經查獲後，於同日即經由台北市政府警
     察信義分局進行動能初篩，再於99年3月3日，由檢察官再
     次將系爭空氣槍送往內政部警政署刑事警察局鑑定，有台
     北市信義分局氣體動力槍枝(空氣槍)動能初篩報告表、臺
     灣臺北地方法院檢察署99年3月3日北檢玲玄99偵續111字第
     15657號函、內政部警政署99年3月12日刑鑑字第099002873
     2號函可憑(見偵卷第15頁、偵續卷第20、22頁)，則槍枝於
     查獲、扣案、初步檢視、鑑定過程中，即有可能經過磨損
     進而導致退色，況被告係於饒河夜市購買本件空氣槍後不
     久即遭警查獲，已認定如上，而檢察官之勘驗，既非被告
     持有空氣槍於查獲時之狀況，自無從以該勘驗推翻上述認
     定被告自饒河夜市購買扣案空氣槍之積極證據，檢察官執
     此指被告所辯不可採，亦難憑信。
八、綜前所述，檢察官所舉前揭證據，僅得認空氣槍有殺傷力之
    事實，惟不足證被告自購買起以至查獲時止，具殺傷力認識
    ，且被告所辯前詞，核與卷內事證相符，堪以憑信。綜上所
    述，原審為無罪之判決，並無不當，檢察官上訴意旨所指各
    節，既不足採，其據以指摘原判決不當，求予撤銷改判，為
    無理由，應予駁回。
據上論斷，應依刑事訴訟法第368條，判決如主文。
本案經檢察官鄭龍照到庭執行職務。
中    華    民    國   100    年    4     月    11    日
            刑事第二十二庭審判長法  官  郭雅美
                                法  官  李麗珠
                                法  官  洪于智
以上正本證明與原本無異。
如不服本判決，應於收受送達後10日內向本院提出上訴書狀，其
未敘述上訴之理由者並得於提起上訴後10日內向本院補提理由書
（均須按他造當事人之人數附繕本）「切勿逕送上級法院」。竊
                                書記官  強梅芳
中    華    民    國   100    年    4     月    12    日